臺北高等行政法院判決　　　　　　　　　　　　　　　九十年度訴字第二二○八號
　　　　　　　　　　　　　　　.
　　原　　　告　甲○○
　　送達代收人　乙○○
　　被　　　告　勞工保險局
　　代　表　人　廖碧英（局長）
　　訴訟代理人　丁○○
　　　　　　　　丙○○
右當事人間因勞保事件，原告不服行政院勞工委員會中華民國九十年三月六日台八十
九勞訴字第０一六九三五號訴願決定，提起行政訴訟。本院判決如左：
    主  文
原告之訴駁回。
訴訟費用由原告負擔。
    事  實
一、事實概要：
  Ａ、原告之請求：（請求被告作成特定之行政處分）
    １、請求之時間：民國（下同）八十八年七月十三日
    ２、提出請求之事實經過及其內容：
      ａ、原告（二十三年十一月八日生，現年六十八歲），於上述時間以罹患塵肺
          症，經宏恩醫院專科醫生診斷證明，其肺功能為「第四症度塵肺症，Ｘ光
          顯影為第三型塵肺症，終身僅能從事輕便工作」。
      ｂ、原告認為，依上述醫師診斷證明，原告因職災傷害已達「終身僅能從事輕
          便工作」，該當於勞工保險殘廢給付標準表第四十七項「胸腹部臟器機能
          遺存顯著障害，終身祇能從事輕便工作者」之身體障害狀態，應屬第七級
          殘障等級，給付標準為四四○日。
  Ｂ、原告主張之請求權規範基礎：勞工保險條例第五十三條、第五十五條
        第五十三條  被保險人因普通傷害或罹患普通疾病，經治療終止後，如身體
                    遺存障害，適合殘廢給付標準表規定之項目，並經保險人自設
                    或特約醫院診斷為永久殘廢者，得按其平均月投保薪資，依同
                    表規定之殘廢等級及給付標準，一次請領殘廢補助費，殘廢給
                    付標準表如附表二。
                    被保險人領取普通傷病給付期滿，或其所患普通傷病經治療一
                    年以上尚未痊癒，如身體遺存障害，適合殘廢給付標準表規定
                    之項目，並經保險人自設或特約醫院診斷為永不能復原者，得
                    比照前項規定辦理。
          附表二（勞工保險殘廢給付標準表）
            胸腹部臟器障害欄、第四十七項
            胸腹部臟器機能遺存顯著障害，終身祇能從事輕便工作者。
            （殘障等級：第七級，付給標準：四四○日）
            胸腹部臟器障害欄附註二：
            胸腹部臟器障害等級之審定：胸腹部臟器機能遺存障害，須將症狀綜合
            衡量，永久喪失勞動能力與影響其日常生活活動或社會生活活動之狀況
            及需他人扶助之情形，比照精神、神經障害等級審定基本原則、綜合審
            定其等級。
        第五十五條  殘廢給付依左列規定，審核辦理之：
                    一  被保險人身體遺存障害，適合被保險人標準表之任何一項
                        目時，按各該項目之殘廢等級給與之。
                    六  被保險人身體遺存障害，不適合殘廢給付標準表所定之各
                        項目時，得衡量其殘廢程度，比照同表所定之身體障害狀
                        態，定其殘廢等級。
  Ｃ、拒絕請求之行政處分：
    １、作成之機關：勞工保險局
    ２、作成之案號：八八保給字第六○四四七三三號
    ３、作成之時間：八十八年十二月十八日
    ４、拒絕之內容：不予給付
    ５、拒絕之理由：（註：載於勞工保險監理委員會於八十八年四月十七日制作之
                          保監審字第七七八九號之審議勞工保險爭議事項審定
                          書內，因為原告上開處分不服，而依訴願先行程序申請
                          審議，故被告乃以書面為答覆）
      ａ、事實的認定上，認為原告請求權之基礎事實不存在：
            被告依據國泰醫院復檢後出具之肺量計測驗報告單及Ｘ光照像審查，以
          原告肺功能為：胸部Ｘ光照像為第一型，判定為塵肺症第二症度，肺功能
          測試為ＦＶＣ：８７. ４％、ＦＥＶ１：８１％、ＦＥＶ１／ＦＶＣ：７
          ７.４％，未達給付標準，否准其給付申請。
      ｂ、法令依據：
        I、勞工保險塵肺症審定準則（八十四年七月二十六日公布）
        II、行政院勞工委員會八十八年五月七日台八十八勞保二字第○二○五○五
            號函「補充、增列勞工保險殘廢給付項目」（節錄）胸腹部臟器障害之
            附註三、「塵肺症」障害等級之審定：塵肺症障害，依附表二審定之原
            則，審定其等級。
        III、行政院勞工委員會八十八年八月四日八十八勞保三字第○○三三二○九
            號函勞工保險塵肺症障害等級肺功能損失程度審定標準（節錄）
        ┌────────┬──────────────────────┐
        │  障害項目      │ ４７                                       │
        ├────────┼──────────────────────┤
        │  身體障害之狀態│ 胸腹部臟器機能遺存顯著傷害，終身只能從事   │
        │                │ 輕便工作者                                 │
        ├────────┼──────────────────────┤
        │  給付等級      │ 七                                         │
        ├────────┼──────────────────────┤
        │  肺功能損失程度│ ２６－５０％                               │
        ├────────┼──────────────────────┤
        │  附註：        │ ＦＶＣ：５１－５９％                       │
        │  塵肺症診斷第二│ ＦＥＶ１：４１－５９％                     │
        │  症度以上者，塵│ ＦＥＶ１／ＦＶＣ：５１－５９％             │
        │  肺症肺功能損失│ ＤＬＣＯ：４１－５９％                     │
        │  程度依下列標準│ ＶＯ２ｍａｘ：１５－２０ｍｌ／ｋｇ．ｍｉｎ │
        │  審定          │                                            │
        └────────┴──────────────────────┘
二、兩造聲明：
  Ａ、原告聲明（原告未於言詞辯論期日到場，而其起訴狀之記載，亦未載明訴之聲
      明，惟經由其記載全文所表示之意旨，探究原告請求之真意，其聲明意旨如下
      ）：
      求為判決撤銷原處分、審議決定與訴願決定。
  Ｂ、被告聲明：
      求為判決駁回原告之訴。
三、兩造之爭點：
  Ａ、原告主張之理由（原告未於言詞辯論期日到場，而從其起訴狀記載之全文觀之
      ，前後主張亦有不符，先謂被告機關駁回其全部請求，復謂被告機關僅按勞工
      保險殘廢給付標準表第五十二項第十二等級給付其一百五十日云云，但因從原
      處分之記載，原告之請求是全部遭駁回，故本院僅以原告起訴狀所載不服全部
      駁回之意旨記載其陳述內容）：
    １、原告病症經專科醫師診斷為第二症度塵肺症，且肺功能異常僅能從事輕便工
        作，屬於勞工保險條例殘廢給付標準表第四十七項障害項目，給付等級為第
        七等級。
    ２、被告所為拒絕給付處分違法之理由如下：
      ａ、依據勞工保險塵肺症審定準則，第二症度以上塵肺症且肺部有明顯陰影為
          勞工保險職業病，被告即應予給付，豈能認定為職業病，又不為被告給付
          之道理。
      ｂ、勞工保險條例與殘廢給付標準表已將塵肺症之審查標準解釋的非常清楚，
          被告適用行政院勞工委員會八十八年八月四日八十八勞保三字第○○三三
          二○九號函所修訂之「勞工保險塵肺症障害等級肺功能損失程度審定標準
          」作為審核塵肺症症度之標準，明顯係採取雙重標準，侵害原告之權利。
      ｃ、前揭「勞工保險塵肺症障害等級肺功能損失程度審定標準」明顯牴觸勞工
          保險條例之規定，違反法律保留原則。
      ｄ、原告病症亦經胸腔專科醫師之檢查，所攝之Ｘ光片明顯顯示陰影，原告罹
          患塵肺症確屬無疑，反觀肺功能測試可能因各種因素影響測試結果，並不
          準確。
    ３、綜上，被告審定殘廢給付不應有雙重標準，原告Ｘ光片既有明顯陰影，肺功
        能異常僅能從事輕便工作，屬於勞工保險條例殘廢給付標準表第四十七項障
        害項目，給付等級為第七等級。
  Ｂ、被告主張之理由：
    １、依勞工保險條例第五十四條規定：「被保險人因職業傷害或罹患職業病，經
        治療終止後，如身體遺存障害適合殘廢給付標準表規定之項目，並經保險人
        自設或特約醫院診斷為永久殘廢者，依同表規定之殘廢等級及給付標準，增
        給百分之五十，一次請領殘廢補償費。」又依勞工保險殘廢給付標準表之胸
        腹部臟器障害系列附註二規定，胸腹部臟器障害等級之審定：胸腹部臟器機
        能遺存障害，須將症狀綜合衡量，永久喪失勞動能力與影響其日常生活活動
        或社會生活活動之狀況及需他人扶助之情形，比照精神、神經障害等級審定
        基本原則，綜合審定其等級。附註四規定「塵肺症」障害等級之審定：塵肺
        症障害亦應按照前述「胸腹部臟器障害」等級審定之原則，審定其等級。其
        中「胸腹部臟器機能遺存顯著障害，終身祗能從事輕便工作者」係屬第四十
        七障害項目第七殘廢等級，給付四四○日，「胸腹部臟器遺存障害者」係屬
        第五十二障害項目第十二殘廢等級，給付一○○日。附註六規定：「胸腹部
        臟器遺存障害者」係指胸腹部遺存機能障害，致工作上確有明顯之阻害而由
        醫學上可予證明者。另依「勞工保險塵肺症審定準則」二、塵肺症症度區分
        基準，塵肺症症度被審定為第二症度以上者，為勞工保險職業病，同準則三
        規定，勞工保險塵肺症之檢定，依左列各項檢查之施行審定之：（一）、ｘ
        光攝影檢查。〈全胸部直接或特殊攝影者〉〈二〉、粉塵作業經歷調查。〈
        三〉、胸部臨檢查。〈四〉、結核精密檢查．．．〈五〉、心肺功能檢查
        ．．．〈六〉、其他檢查．．．。復依行政院勞工委員會八十八年五月七日
        台八八勞保二字第○二○五○五號函補充、增列勞工保險殘廢給付項目，附
        表二「勞工保險塵肺症障害等級肺功能損失程度審定標準」附註規定：「塵
        肺症診斷第二症度以上者，塵肺症肺功能損失程度依下列標準審定：符合
        FVC：六十─七十九%、FEV1：六十─七十九%、FEV1/ FVC：六十─七十四%
        、DLCO：六十─七十九%、VO2MAX：二○─二五ML/KG、MIN，按勞工保險殘
        廢給付標準第五十二障害項目胸腹部臟器遺存障害者，給付第十二殘廢等級
        。．．．，」（附件一）。
    ２、本件原告以其離職退保後罹患塵肺症申請職業病殘廢給付（附件二），並檢
        送宏恩綜合醫院八十八年六月十六日開具之殘廢診斷書、塵肺症診斷書〈附
        件三〉及其胸部ｘ光片；經函請複檢，復補送國泰醫院出具之複檢證明，其
        肺功能指數為FVC：八十七、四%，FEV1：八十一%，FEV1/ FVC：七十七、四
        %〈附件四〉，據被告專業醫師審查，原告肺功能測試結果，未達行政院勞
        工委員會塵肺症障害等級肺功能損失程度審定標準〈附件五〉，被告機關乃
        核定所請職業病殘廢給付應不予給付〈附件六〉，揆諸首揭規定並無不合。
        原告不服申請審議，復經勞工保險監理委員會審定駁回（附件七），原告再
        提訴願亦經駁回（附件八）在案。
    ３、原告雖訴稱，依照勞工保險塵肺症審定準則二規定塵肺症症度被審定為第二
        症度以上者，為勞工保險職業病，豈有被認定為勞工保險職業病，又不為被
        告所認同理賠之理〈起訴狀第〈一〉段〉及ｘ光有無塵肺症陰影存在是最正
        確的等語〈起訴狀第〈六〉段〉，惟依首揭勞工保險條例第五十四條規定，
        被保險人罹患職業病者，仍需經治療終止，身體遺存障害，適合殘廢給付標
        準表規定之項目，並經被告自設或特約醫院診斷為永久不能復原者，始得依
        規定之殘廢等級及給付標準請領殘廢給付。又依首揭「勞工保險塵肺症審定
        準則」三規定，勞工保險塵肺症之檢定，須依各種檢查方式審定之，依ｘ光
        片顯示之陰影類型所區分之症度，祗係塵肺症審定為職業病之基準，至其是
        否符合殘廢給付標準表規定之項目及其殘廢給付之等級及標準，仍須依首揭
        綜合審定原則並就肺功能損失程度之臨床症狀而審定之。故雖同為塵肺症患
        者，惟因塵肺症分布密度、塵肺症度及心肺功能檢查結果等均不同，其是否
        符合殘廢給付標準表規定及其符合之項目、給付之等級自有差異，並非如原
        告主張依ｘ光片顯示罹患第二症度以上塵肺症者均可請領殘廢給付。
    ４、又原告訴稱行政院勞工委員會八十八年八月四日函之前係以胸腹部臟器障害
        審定原則來審理塵肺症案件，之後則以肺功能指數作為審核依據的標準，這
        樣是大大的違反雙重理賠標準〈起訴狀第〈三〉段〉及前開行政院勞工委員
        會八十八年八月四日函乃是勞委會的一紙行政命令，有關塵肺症審核標準既
        應按照胸腹部臟器障害比照精神、神經障害審定等級，怎可擅意以行政命令
        更改法律〈起訴狀第〈五〉段〉云云，按原告所稱行政院勞工委員會八十八
        年八月四日函（附件九）僅就前揭附件一之行政院勞工委員會八十八年五月
        七日台八八勞保二字第○二○五○五號函所補充之「勞工保險塵肺症障害等
        級肺功能損失程度審定標準」，將原標準表之「塵肺症症度診斷為第二症度
        以上者」一段文字從第五十二項障害項目一欄調至附註欄以杜疑義，合先敘
        明。又首揭「勞工保險塵肺症障害等級肺功能損失程度審定標準」係本於勞
        工保險殘廢給付標準表胸腹部臟器障害相關項目之規定，依各項目被保險人
        喪失勞動能力、其日常生活或社會生活活動所受影響及其需他人扶助之情形
        訂出各項目對應之肺功能指數，俾被告於審查時有進一步之標準可資參照，
        被告於審查時仍應依殘廢診斷書、塵肺症診斷書及被保險人之胸部ｘ光片作
        綜合審查後依勞工保險殘廢給付標準表之規定核定殘廢項目及等級。據上說
        明，足徵該標準表與勞工保險殘廢給付標準表胸腹部臟器障害相關項目之規
        定並未有抵觸，亦未取代該表之適用，該肺功能損失程度審定標準僅係就勞
        工保險殘廢給付標準表所為之補充規定，又本件被告核定之日期係八十八年
        十二月十八日，乃在「勞工保險塵肺症障害等級肺功能損失程度審定標準」
        訂定日期〈八十八年五月七日〉之後，是原處分引用該表並無不當，前述原
        告就該表所為之指摘均無可採。
    ５、至原告質疑被告審核作業否認其所送殘廢診斷書中醫生之記載一節〈起訴狀
        第〈十一〉段〉，按被告於審核保險給付案件時，除以被保險人或受益人檢
        附之保險資料、診斷書等予以審核外，如有必要，亦須另外徵詢專科醫師意
        見或實地派員訪查瞭解實情，此由勞工保險局組織條例第十一條第二項規定
        被告得視業務需要聘用兼任醫師十二人至二十人，及勞工保險條例第二十八
        條、第五十六條及同條例施行細則第六十一條規定保險人（即被告）為審核
        保險給付，得調查有關之文件、得另行指定醫院或醫師複檢即明，否則倘被
        告對原告所提之診斷書不能有不同之意見，則前述條文賦予被告審核之權限
        即形同具文。
    理  由
壹、程序方面：
  一、本件原告受合法通知無正當理由而未於言詞辯論期日到場，核無民事訴訟法第
      三百八十六條各款所列情形，爰依行政訴訟法第二百十八條準用民事訴訟法第
      三百八十五條、第三百八十六條之規定，由被告聲請而為一造辯論判決。
  二、被告機關之代表人原為郭芳煜，嗣變更為廖碧英，此有被告提出之行政院勞工
      委員會九十年九月十一日台九十八勞人一字第００四四八七一號令在卷足稽，
      是其聲明承受訴訟，核無不合。
貳、實體部分：
  一、本院認為兩造當事人關於離職退保後職業災害殘廢給付之爭議，應可集中於以
      下四項主要爭點，茲將本院之判斷說明如下：
    Ａ、被告核定離職退保後職業災害殘廢給付是否為行政處分
      １、勞工保險給付之對象與時點：
        ａ、依據勞工保險條例第六條第一項規定：「年滿十五歲以上，六十歲以下
            之左列勞工，應以其雇主或所屬團體或所屬機構為投保單位，全部參加
            勞工保險為被保險人」，是以可知勞工保險給付對象以受雇於投保單位
            之勞工為原則。如勞工退休後，與雇主脫離僱傭關係，並不領工資，則
            不得申領勞保給付。
        ｂ、又依據勞工保險條例第十九條第一項之規定：「被保險人或其受益人，
            於保險效力開始後，停止前發生保險事故者，得依本條例規定，請領保
            險給付」，保險事故於勞工保險生效期間發生始得申請保險給付。本案
            系爭之職業病殘廢給付保險事故之日，依勞工保險條例第五十四條規定
            ，係被保險人治療終止審定成殘或領取職業傷病給付期滿，經診斷為永
            久不能復原之日。
        ｃ、本件原告已自礦工職務退休，且其審定成殘之日期均在其退保之後，揆
            諸上揭勞工保險條例第六、第十九條第一項及第五十四條之規定，原屬
            退保後之事故，不得請領保險給付。
      ２、被告對於被保險人申領殘廢給付之審核為行政處分
        ａ、被告對於被保險人申領殘廢給付之審核是否為行政處分涉及原告應採用
            何種訴訟類型，以及訴訟要件是否合致等問題，因此有必要於檢討其他
            爭點前予以審究。
        ｂ、本院認為申領殘廢給付之核定性質為行政處分，理由如左：
          I、行政處分之意義
                按訴願法第三條第一項的規定：「行政處分，係指中央或地方機關
              就公法上具體事件所為之決定或其他公權力措施而對外直接發生法律
              效果之單方行政行為」（行政程序法第九十二條第一項參照），因此
              行政處分之功能，係直接對人民指出所欲發生之法律效果，在當事人
              間產生拘束力，並且因該行政機關之意思表示，擴充、限制或終局確
              認處分機關外部之自然人或法人公法上的權利義務關係。
          II、勞保給付之核定構成行政處分
            (1)區分公私法之標準，向為行政法實務及學術不斷深究之議題，目前支
              配性之理論係由高權行為說與修正主體說（又稱特別法說）的觀點予
              以綜合判斷，亦即觀察行政法律關係當事人間具有「上下隸屬」或「
              支配服從」的關係，且該法律關係之成立必須以公權力主體為一方當
              事人，一般私人不能為之，此際即可將該法律關係及其所依據之法令
              定性為公法。
            (2)按勞工保險條例第六條定有「勞工應‧‧‧全部參加勞工保險為被保
              險人」之規定，第十條第一項規定投保單位「應為其所屬員工辦理投
              保手續‧‧‧」，同條第三項亦賦予保險人（主管機關）查核「投保
              單位勞工人數、工作情況及薪資」及查對「員工或會員名冊、出勤工
              作紀錄及薪資帳冊」之權限，第七十一、七十二條且規定勞工或投保
              單位未依法加入勞保或辦理勞保手續之行政處罰，勞工發生保險事故
              （同條例第二條參照），必須向保險人請領（同條例第十九條參照）
              ，經後者審核後始予給付（同條例五十五條參照），在在顯示勞工保
              險係具有強制性的保險制度，被保險人（勞工）與保險人（主管機關
              ）間之關係亦非平行對等而屬「權力服從」關係，故勞工保險條例應
              為公法，而依據該條例所核發之勞工保險給付亦為公法性質之給付，
              學理上稱此類具強制性之給付行政為「單純高權行政」。就此可參見
              行政法院（現已改制為最高行政法院）五十五年度判字第二二八號判
              例見解。
            (3)行政法院五十五年度判字第二二八號
              要旨：勞工保險，旨在保障勞工生活，促進社會安全，此在勞工保險
                    條例第一條及臺灣省勞工保險辦法第一條規甚明。而被保險之
                    勞工為強制保險，其保險費除由被保險人勞工負擔小部分外，
                    其餘係由僱主及政府負擔。此外關於保險範圍，保險給付等，
                    散見上開條例及辦法各條文者，均係硬性規定，一律辦理。而
                    依上開條例暨同條例施行細則及上開辦法暨同辦法實施細則有
                    關規章之規定，勞資雙方及承辦保險機關如就勞工保險事項發
                    生爭執，有其特定之審議程序及特設之審議機關。是勞工保險
                    性質上顯係公法關係，與普通商業保險為私法上之契約關係有
                    別。不問被告官署（臺灣省勞工保險監理委員會）係由何種人
                    員組成，其依上開法令執行職務而有權為決定並表示其意思於
                    外部，要不能不認其為行政官署，而其依照規定程序所為之審
                    定，自應認為行政處分。人民對之如有不服，自可依訴願程序
                    請求救濟。
      ３、勞工保險關係並非公法契約關係
        ａ、確定勞工保險給付之公法性質後，仍應檢討勞工保險關係是否為公法契
            約（行政契約）關係，因為如屬公法契約關係，則關於勞工保險給付之
            爭議，自應循「一般給付之訴」之程序主張（行政訴訟法第八條第一項
            後段），而非循「課以義務之訴」程序（行政訴訟法第五條）。
        ｂ、按行政契約依當事人地位是否平等，可區分為「對等性行政契約」（即
            契約二造均為行政主體）及「從屬性行政契約」（即其約二造一方為私
            人，一方為行政主體），而縱為「從屬性行政契約」，人民亦有加入契
            約與否之自主決定權（公費醫學生服務義務協議可為代表）。
        ｃ、惟勞保制度係具強制性保險制度、為「權力服從」性質之公法關係，已
            如前述，被保險人並無選擇加入或不加入之餘地，而故與契約「締結自
            由」之本質相違。
        ｄ、又勞工保險給付之申領性質亦不同於公法契約給付之請求，蓋依公法契
            約請求契約給付內容時，債務人應給付之內容已於契約中確定，而無需
            行政機關另以意思表示（行政處分）予以確認或形成。如前所述，勞保
            給付需經被保險人或受益人申請，並經被告機關審核後始予給付，是以
            被保險人並非依據給付內容已確定之「勞保契約」請求，而必須經被告
            機關認定事實、適用相關法令以決定個案之給付數額，亦即運用公權力
            確認被保險人與國家之間關於勞保給付之權利義務關係，故被告機關就
            此所為之決定屬於行政處分，應屬無疑。
      ４、綜上所述，勞保給付之核定屬於行政處分，則按原告聲明，其循課以義務
          訴訟主張被告原核定殘廢給付違法，並要求本院命被告機關重為特定內容
          之行政處分（參前述原告之聲明），依行政訴訟法第五條第二項，訴訟要
          件並無欠缺，本院應為實體審理。
    Ｂ、法令條文的位階性與其合憲性
      １、就此原告方面主張：
            被告機關以行政院勞工委員會八十八年五月七日台八十八勞保二字第○
          二○五○五號函「補充、增列勞工保險殘廢給付項目」，以及同機關八十
          八年八月四日八十八勞保三字第○○三三二○九號函發布之「勞工保險塵
          肺症障害等級肺功能損失程度審定標準」，為審定障害等級之依據，明顯
          牴觸法律保留原則。
      ２、被告方面則謂：
            「勞工保險塵肺症障害等級肺功能損失程度審定標準」係本於勞工保險
          殘廢給付標準表胸腹部臟器障害相關項目之規定，依各項目被保險人喪失
          勞動能力、其日常生活或社會生活活動所受影響及其需他人扶助之情形訂
          出各項目對應之肺功能指數，俾被告於審查時有進一步之標準可資參照，
          被告於審查時仍應依殘廢診斷書、塵肺症診斷書及被保險人之胸部ｘ光片
          作綜合審查後依勞工保險殘廢給付標準表之規定核定殘廢項目及等級。據
          上說明，足徵該標準表與勞工保險殘廢給付標準表胸腹部臟器障害相關項
          目之規定並未有抵觸，亦未取代該表之適用，該肺功能損失程度審定標準
          僅係就勞工保險殘廢給付標準表所為之補充規定。
      ３、本院認為：
        ａ、系爭「勞工保險塵肺症障害等級肺功能損失程度審定標準」應定性為行
            政規則
          I、原告固然主張被告依據勞委會所發布之「勞工保險塵肺症障害等級肺
              功能損失程度審定標準」限制人民之權利，違反法律保留原則。惟本
              院以為首先應審究者乃「勞工保險塵肺症障害等級肺功能損失程度審
              定標準」之規範類型為何，質言之，其究竟屬於「法規命令」（亦稱
              授權命令）、「職權命令」或者「行政規則」，唯有先確定其規範類
              型始得按照各規範類型之合法性檢驗標準及步驟，對系爭標準加以審
              查。
          II、行政規則係指「上級機關對下級機關，或長官對屬官，依其權限或職
              權為規範機關內部秩序及運作，所為非直接對外發生法規範效力之一
              般、抽象之規定」，行政程序法第一百五十九條第一項定有明文，因
              法律所定者，多係抽象之概念，主管機關基於職權，因執行特定法律
              ，就此抽象概念規定，得為必要之釋示，以供本機關或下級主管機關
              作為適用法律、認定事實及行使裁量權之基礎（司法院釋字四○七號
              解釋理由書參照），此類釋示即為上述行政程序法第一百五十九條所
              稱之行政規則。
          III、被告審定被保險人所罹患塵肺症之殘廢等級時，係依據勞工保險條例
              第五十三條附表「勞工保險殘廢給付標準表」之「胸腹部臟器障害」
              欄附註二規定，「胸腹部臟器機能遺存障害，須將症狀綜合衡量，永
              久喪失勞動能力與影響其日常生活活動或社會生活活動之狀況及需他
              人扶助之情形，比照精神、神經障害等級審定基本原則、綜合審定其
              等級」，是以雖同為塵肺症患者，但因塵肺症分布密度、塵肺症度及
              心肺功能檢查結果等均不同，給付等級自有差異，而可分依其障害狀
              態分為第四十四、四十五、四十六、四十七、五十二等五類不同之障
              害項目。
          Ⅳ、惟上述勞工保險條例「勞工保險殘廢給付標準表」中關於「身體障害
              之狀態」之敘述，如：「極度障害」、「顯著障害」等，皆相當概略
              抽象，而不易於具體案件中標準一貫的適用，因此勞保業務之上級機
              關（即行政院勞工委員會）為使不同時間、不同承辦機關或人員適用
              上開不確定法律概念之見解得以一致，並避免主觀好惡情感之影響，
              故參考醫學上認定肺功能之數據，使有權機關得以更精準適用上開概
              念，發布該「勞工保險塵肺症障害等級肺功能損失程度審定標準」作
              為審定塵肺症障害等級之原則（參見前述行政院勞工委員會八十八年
              五月七日台八十八勞保二字第○二○五○五號函「補充、增列勞工保
              險殘廢給付項目」胸腹部臟器障害之附註三），以提升法規範之明確
              性與安定性。職此，該「勞工保險塵肺症障害等級肺功能損失程度審
              定標準」該當於「上級機關對下級機關，依其權限或職權為規範機關
              內部秩序及運作」（於本案係統一法令解釋與適用）所為之一般抽象
              規定，其屬於行政規則（精確言之為行政程序法第一百五十九條第二
              項第二款之「解釋性行政規則」），即屬無疑。
        ｂ、「勞工保險塵肺症障害等級肺功能損失程度審定標準」並未違反「法律
            保留」原則
          I、「法律保留」原則與行政規則之關連
            (1)「法律保留」原則係基於法治原則以及民主原則要求，就某些重要的
              事項，尤其侵害人民基本權利或與基本權實現密切相關的事項，立法
              者必須自行決定或者授權由行政機關訂定法規命令規範之。
            (2)「法律保留」原則於行政機關執行職務及人民權利保障之意義，乃指
              涉及限制或剝奪人民權利或與人民權利實現密切相關之事項，必須由
              法律自行規定，或於法律明確授權法規命令規定，始屬合致。是以系
              爭「勞工保險塵肺症障害等級肺功能損失程度審定標準」雖屬僅具「
              內部法規範」效力之解釋性行政規則，對人民並無規範之拘束力（＝
              行政機關不得要求相對人遵循該規定，人民亦不得依據該規定向行政
              機關主張權利），然而如行政機關依據行政規則作成侵益性行政處分
              時，該行政規則是否增加（創設）法令所無之限制而違反法律保留原
              則，自應成為司法審查之對象（司法院釋字五○五號、釋字四○七號
              解釋參照）。
          II、「勞工保險塵肺症障害等級肺功能損失程度審定標準」並未牴觸「法
              律保留原則」
            (1)承前界定「勞工保險塵肺症障害等級肺功能損失程度審定標準」之規
              範類型之討論，「勞工保險塵肺症障害等級肺功能損失程度審定標準
              」之作用在於本機關或下級主管機關，在認定案件事實，以審定勞工
              保險條例中塵肺症之障害項目（類型）時，因以該標準為基礎，就法
              律之抽象概念規定，而有合理而一貫之結果。
            (2)就法律適用的過程而言，「勞工保險塵肺症障害等級肺功能損失程度
              審定標準」乃使法令構成要件要素更行明確以俾案件事實之涵攝，而
              非增加法令以外之限制，而未牴觸「法律保留」原則。
          III、職此之故，原告主張被告依據「勞工保險塵肺症障害等級肺功能損失
              程度審定標準」作成殘廢給付等級之審定，違反「法律保留」原則、
              「授權明權性」原則，核不足採。
    Ｃ、本案相關法律、令函之具體規定內容彼此間有無體系上衝突：
      １、就此原告方面主張：
            該「勞工保險塵肺症障害等級肺功能損失程度審定標準」之發布適用，
          致使發布前與發布後適用不同之審查標準，牴觸勞工保險條例之規定，亦
          違反憲法第七條對人民平等權之保障及社會保險給付公平一致性之原則。
      ２、被告方面之答辯：
            肺功能損失程度審定標準僅係就勞工保險殘廢給付標準表所為之補充規
          定，又本件被告核定之日期係八十八年十二月十八日，乃在「勞工保險塵
          肺症障害等級肺功能損失程度審定標準」訂定日期〈八十八年五月七日〉
          之後，是原處分引用該表並無不當，前述原告就該表所為之指摘均無可採
          。
      ３、本院認為：
        ａ、「勞工保險塵肺症障害等級肺功能損失程度審定標準」並未違反「法律
            優位」原則：
          I、行政行為不得牴觸上位階法規範之規定，係所謂「法律優位」原則或
              「法律位階拘束原則」（憲法第一百七十一條、一百七十二條、中央
              法規標準法第十一條參照）。「勞工保險塵肺症障害等級肺功能損失
              程度審定標準」係拘束力限於行政權內部之解釋性行政規則，已如前
              述，因此系爭給付核定是否違法侵害原告應受給付之權利，首應審究
              者即為「審查標準」是否牴觸其所解釋之勞工保險條例第五十三條附
              表二「勞工保險殘廢給付標準表」關於胸腹部臟器障害規定，蓋如牴
              觸法律規定，則依據該「勞工保險塵肺症障害等級肺功能損失程度審
              定標準」所作成之殘廢給付處分亦屬違法。
          II、按「解釋性行政規則」，係詮釋界定法律或授權命令所使用的若干法
              律概念，據以拘束下級行政機關對於該等法規範的具體適用，因此對
              於行政規則的規範審查，原則上均應該依循法律解釋方法的各項準則
              ，檢視其是否逾越了法律解釋的界限，據以貫徹法律保留原則乃至法
              律優位原則等憲法規範意旨（司法院釋字四四一號蘇俊雄大法官不同
              意見書參照）。
          III、職此，個別解釋性行政規則牴觸上位階法規範，可區分為創設或增加
              上位法規所無之限制（司法院釋字五○五號解釋意旨參照）以及解釋
              之結果違反上位法規之立法目的（司法院釋字四四一、釋字四○七、
              釋字三八三號解釋意旨參照）。惟第一類情形屬行政規則違反法律保
              留原則之範疇，本院已於前揭理由中述及，故於此所需檢討者乃適用
              系爭「審查標準」之結果是否違反勞工保險條例第五十三條之附表。
          Ⅳ、依「殘廢給付標準表」有關塵肺症障害等級之審定原則，審定塵肺症
              殘廢等級應考量之要素應可歸納為以下數端（「胸腹部臟器障害」欄
              附註二、「精神、神經障害」欄附註一參照）：
            肺臟遺存障害之程度：極度障害、高度障害、顯著障害、（單純）遺
              存障害。
            勞動能力喪失程度：不能從事任何工作、祇能從事輕便工作者、醫學
              上可證明工作上確有明顯之阻害。
            生活需要他人扶助之程度：經常需要醫療護理或專人周密照護者、日
              常生活需人扶助者、不需他人扶助。
          Ⅴ、本院認為系爭「勞工保險塵肺症障害等級肺功能損失程度審定標準」
              並未牴觸前述審定要素，理由如下：
            首先就「勞工保險塵肺症障害等級肺功能損失程度審定標準」之附註
              欄中用以認定塵肺症肺功能損失程度之醫學數據，由於涉及醫學上專
              業知識，基於權利分立原則以及尊重行政權於高度專業性領域具有之
              「判斷餘地」，本院就此應為形式外觀上與邏輯關連意義之審查，不
              介入實質數據正確與否之判斷，合先敘明。
            「勞工保險塵肺症障害等級肺功能損失程度審定標準」係以心肺功能
              檢驗數據區分「肺臟遺存障害之程度」與「勞動能力喪失程度」，相
              較於直接適用「極度」、「高度」、「顯著」、「輕便工作」、「工
              作上明顯阻害」等不確定概念，其客觀性與明確性（法安定性）皆因
              此提高，而非牴觸原規定。
            次從形式上觀之，「勞工保險塵肺症障害等級肺功能損失程度審定標
              準」中註１﹑至註４﹑對ＦＥＶ１等醫學數據名稱之說明，系爭標準
              採以認定肺功能之數據皆與肺功能直接相關，且為適用前述「勞工保
              險塵肺症審定準則」認定塵肺症障害等級時，應由申請人提供或可由
              被告安排複檢以獲得之醫學數據（參該準則三、(五)心肺功能檢查：１
              、測定最大換氣量之檢查。２、測定運動指數之檢查。
                ３、檢查換氣功能之「類型」及測定換氣指數）。
            末就各障害項目之肺功能數據觀察，各項數據由高至低之區間劃分與
              「身體障害之狀態」由輕微至嚴重之描述間亦具有比例性的合理關連
              ，加以諸此數據係參考美國醫學會、美國胸腔醫學會肺部障害分類及
              我國內政部殘障鑑定手冊而訂，非憑空杜撰所得，故以此認定肺功能
              損失程度，應屬合理。
          Ⅵ、根據上述理由，本院「勞工保險塵肺症障害等級肺功能損失程度審定
              標準」並未違反「法律優位」原則，原告空言指陳，未提出具體論據
              ，即非可採。
        ｂ、被告以「勞工保險塵肺症障害等級肺功能損失程度審定標準」核定塵肺
            症障害等級並未違反平等原則
          I、憲法第七條保障人民享有平等權，其內涵係國家公權力機關對於本質
              上相同之事項應為相同之處遇，不得恣意從事差別待遇，但對於本質
              上不同之事項，則應考量其差異程度，從事合理之差別待遇。
          II、原告固主張因「勞工保險塵肺症障害等級肺功能損失程度審定標準」
              之發布適用，使發布後之申請案件適用較苛刻之審查標準而受有不利
              益，乃與平等原則有違。惟「勞工保險塵肺症障害等級肺功能損失程
              度審定標準」乃解釋性行政規則，前已反覆述及，被告據以審定殘障
              等級之外部法律規範仍是勞工保險條例第五十三條附表二（即殘廢給
              付標準表）之說明，「勞工保險塵肺症障害等級肺功能損失程度審定
              標準」既未增加法律所無之限制，亦未違反法律劃分給付等級之意旨
              ，毋寧係令主管機關得以更客觀一貫適用原附表二之規定，而不構成
              原告之不利益，亦與違反平等原則無涉。
    Ｄ、事實認定有無違法
      １、就此原告方面主張：
          原告病症亦經胸腔專科醫師之檢查，所攝之Ｘ光片明顯顯示陰影，原告罹
          患塵肺症確屬無疑，反觀肺功能測試可能因各種因素影響測試結果，並不
          準確。
      ２、被告方面則謂：
          被告於審核保險給付案件時，除以被保險人或受益人檢附之保險資料、診
          斷書等予以審核外，如有必要，亦須另外徵詢專科醫師意見或實地派員訪
          查瞭解實情，此由勞工保險局組織條例第十一條第二項規定被告得視業務
          需要聘用兼任醫師十二人至二十人，及勞工保險條例第二十八條、第五十
          六條及同條例施行細則第六十一條規定保險人（即被告）為審核保險給付
          ，得調查有關之文件、得另行指定醫院或醫師複檢即明，否則倘被告對原
          告所提之診斷書不能有不同之意見，則前述條文賦予被告審核之權限即形
          同具文。
      ３、本院認為：
        ａ、本件原告申請給付（八十八年七月十三日）及被告核定時（八十八年十
            二月十八日）俱在行政院勞工委員會八十八年五月七日八十八勞保二字
            第○二○五○五號函發布之「勞工保險塵肺症障害等級肺功能損失程度
            審定標準」函釋之後，被告機關係依據勞工保險條例第五十三、五十四
            條、勞工保險殘廢給付標準表、「勞工保險塵肺症審定準則」（規範依
            據為勞工保險條例第三十四條勞工保險職業病種類表備註一）以及「勞
            工保險塵肺症障害等級肺功能損失程度審定標準」所定之綜合審定原則
            而審核，規範依據並無違誤。
        ｂ、被告認定事實並未違法：
          I、原告認其症狀該當於殘廢給付標準表「胸腹部臟器障害」系列第四十
              七障害項目第七殘廢等級之理由，乃原告據以申請之醫師診斷證明記
              載「第四症度塵肺症，Ｘ光顯影為第三型塵肺症，終身僅能從事輕便
              工作」等症狀敘述，符合第四十七障害項目「胸腹部臟器機能遺存顯
              著障害，終身祇能從事輕便工作者」之身體障害狀態。
          II、惟依上開法令規定，塵肺症障害等級之審定，應按照「胸腹部臟器障
              害」等級審定之原則而審定，並須依各種檢查方式檢定（參照勞工保
              險塵肺症審定準則所載之檢查項目），原告申請時提出之醫師診斷證
              明並非唯一之審定依據，是以被告仍應依上開綜合審定原則並就肺功
              能損失程度之臨床症狀而審定之。
          III、末因被告機關之承辦人員並非醫學專業人士，需借重被告延請之專科
              醫師提供醫學專業知識（勞工保險條例第二十八條、第五十六條及同
              條例施行細則第六十一條參照），以就被保險人所送之殘廢診斷書、
              塵肺症診斷書及胸部Ｘ光片綜合研判審查。因前開資料之判讀涉及高
              度之醫學專業知識，基於對行政權「判斷餘地」之尊重，系爭醫學判
              斷如無形式外觀、邏輯關連意義上之瑕疵，應認為合理。
          Ⅳ、原告起訴意旨僅就原醫師診斷證明「僅能從事輕便工作」之記載反覆
              論陳，並未提出其他證據足以推翻被告醫師所為之判斷，以證明其病
              症確合致第四十五障害項目第二殘廢等級，依據舉證責任分配之法理
              （行政訴訟法第一百三十六條準用民事訴訟法第二百七十七條參照）
              ，無法舉證之不利益應由原告承擔。
  二、綜上所述，本件原告依法不得按殘廢給付標準表「胸腹部臟器障害」系列第四
      十七障害項目第七殘廢等級請領殘廢給付，原處分依殘廢給付標準表「胸腹部
      臟器障害」系列駁回原告請求，並無不合，審議審定及訴願決定予以維持亦無
      違誤，原告訴請一併撤銷，於法無據，應予駁回。
據上論結，本件原告之訴為無理由，爰依行政訴訟法第二百十八條、第九十八條第三
項前段、民事訴訟法第三百八十五條第一項前段，判決如主文。
中　　華　　民　　國　　　九十一　　年　　　一　　　　月　　三十一　　　日
                                  臺北高等行政法院  第五庭
                                            審判長  法  官　姜素娥
      　　　　　　　　　　　　　　　　　　　　      法　官　林文舟
      　　　　　　　　　　　　　　　　　　　　      法　官　帥嘉寶
右為正本係照原本作成。
如不服本判決，應於送達後二十日內，向本院提出上訴狀並表明上訴理由，如於本判
決宣示後送達前提起上訴者，應於判決送達後二十日內補提上訴理由書（須按他造人
數附繕本）。
中　　華　　民　　國　　　九十一　　年　　　一　　　　月　　三十一　　　日
                                                    書記官  林麗美
